---
output:
  html_document:
    toc: true
    theme: journal
---

<!-- title: "10 choses à savoir sur la randomisation par grappe (cluster)" -->

```{r,echo=FALSE, message=FALSE}
rm(list = ls())
library(knitr)
library(lme4)
```

1 Qu'est ce que le découpage par grappe ?
==
Les expériences randomisées par grappe[^1] assignent le traitement à des groupes,
mais mesurent les résultats au niveau des individus qui composent ces groupes.
C'est cette divergence entre le niveau auquel l'intervention est assignée et le niveau auquel les résultats sont constatés qui définit une expérience randomisée par grappe.

[^1]: Ce guide a été initialement écrit par Jake Bowers et Ashlea Rundlett (22 novembre 2014).
Mises à jour effectuées par Jasper Cooper (25 août 2015).

Considérons une étude qui assigne de manière aléatoire des villages pour recevoir différents programmes de développement, où le bien-être des ménages dans le village est le résultat d'intérêt.
Il s'agit d'une conception par grappe car, bien que le traitement soit assigné au village dans son ensemble, nous nous intéressons aux résultats définis au niveau du ménage.
Ou considérons une étude qui assigne de manière aléatoire certains ménages à recevoir différents messages incitant à voter, où nous nous intéressons au comportement de vote des individus.
Étant donné que le message est assigné au niveau du ménage, mais que le résultat est défini comme un comportement individuel, cette étude est randomisée par grappe.

Considérons maintenant une étude dans laquelle les villages sont sélectionnés de manière aléatoire, et 10 personnes de chaque village sont assignées au traitement ou au contrôle, et nous mesurons le bien-être de ces individus.
Dans ce cas, l'étude n'est pas randomisée par grappe, car le niveau auquel le traitement est assigné et le niveau auquel les résultats sont constatés sont indentiques.
Supposons qu'une étude assigne de manière aléatoire des villages à différents programmes de développement et mesure ensuite la cohésion sociale dans le village.
Bien qu'il contienne la même procédure de randomisation que notre premier exemple, ce n'est pas une conception par grappe car nous nous intéressons ici aux résultats au niveau du village : l'assignation du traitement et la mesure des résultats sont réalisés au même niveau.

Le découpage par grappe est important pour deux raisons principales.
D'une part, le découpage par grappe réduit la quantité d'informations dans une expérience car il restreint le nombre de possibilités pour composer les groupes de traitement et de contrôle, par rapport à une randomisation au niveau individuel.
Si ce fait n'est pas pris en compte, nous sous-estimons souvent la variance de notre estimateur, ce qui conduit à une confiance excessive dans les résultats de notre étude.
D'autre part, le découpage par grappe soulève la question de savoir comment combiner les informations provenant de différentes parties de la même expérience en une seule quantité.
Surtout lorsque les grappes ne sont pas de tailles égales et que les résultats potentiels des unités qu'elles contiennent sont très différents, les estimateurs conventionnels produiront systématiquement une mauvaise réponse en raison des biais.
Cependant, plusieurs approches lors des phases de conception et d'analyse permettent de surmonter les défis posés par les conceptions randomisées par grappe.

2 Pourquoi le découpage par grappe peut avoir de l'importance I : réduction de l'information
==

Nous pensons généralement à l'information contenue dans les études en termes de taille d'échantillon et de caractéristiques des unités au sein de l'échantillon.
Pourtant, deux études avec exactement la même taille d'échantillon et les mêmes participants pourraient en théorie contenir des quantités d'information très différentes selon que les unités sont groupées par grappe ou non.
Cela affectera grandement la précision des inférences que nous faisons sur la base de ces études.

Imaginez une évaluation d'impact avec 10 personnes, où 5 sont assignées au groupe de traitement et 5 au contrôle.
Dans une version de l'expérience, le traitement est assigné à des individus - il n'est pas randomisé par grappe.
Dans une autre version de l'expérience, les 5 individus aux cheveux noirs et les 5 individus avec une autre couleur de cheveux sont assignés au traitement en tant que groupe.
Cette conception a deux groupes : "cheveux noirs" et "autre couleur".

Une simple application de la règle *n* parmi *k* montre pourquoi cela est important.
Dans la première version, la procédure de randomisation permet 252 combinaisons différentes de personnes en tant que groupes de traitement et de contrôle.
Cependant, dans la seconde version, la procédure de randomisation assigne tous les sujets aux cheveux noirs soit au traitement, soit au contrôle, et ne produit donc jamais que deux façons de combiner les personnes pour estimer un effet.

Tout au long de ce guide, nous illustrerons nos arguments à l'aide d'exemples écrits en `R`.
Vous pouvez copier et coller ceci dans `R` pour voir comment cela fonctionne.

<style>
div.hidecode + pre {display: none}
</style>
<script>
doclick=function(e){
e.nextSibling.nextSibling.style.display="block";
}
</script>

<div class="hidecode" onclick="doclick(this);">[Cliquer pour voir le code]</div>
```{r,cache=T}
set.seed(12345)
# Définir l'effet moyen de traitement de l'échantillon (sample average treatment effect, SATE)
treatment_effect     <- 1
# Définir les identifiants individuels (i)
person               <- 1:10
# Définir l'indicateur de grappe (j)
hair_color           <- c(rep("black",5),rep("brown",5))
# Définir le résultat du contrôle (Y0)
outcome_if_untreated <- rnorm(n = 10)
# Définir le résultat du traitement (Y1)
outcome_if_treated   <- outcome_if_untreated + treatment_effect

# Version 1 - non randomisée par grappe
# Générer toutes les assignations de traitement possibles sans grappe (Z)
non_clustered_assignments <- combn(x = unique(person),m = 5)
# Estimer l'effet du traitement
treatment_effects_V1 <-
     apply(
          X = non_clustered_assignments,
          MARGIN = 2,
          FUN = function(assignment) {
               treated_outcomes   <- outcome_if_treated[person %in% assignment]
               untreated_outcomes <- outcome_if_untreated[!person %in% assignment]
               mean(treated_outcomes) - mean(untreated_outcomes)
          }
     )
# Estimer l'erreur type
standard_error_V1 <- sd(treatment_effects_V1)
# Tracez l'histogramme de toutes les estimations possibles de l'effet du traitement
hist(treatment_effects_V1,xlim = c(-1,2.5),breaks = 20)
```

<style>
div.hidecode + pre {display: none}
</style>
<script>
doclick=function(e){
e.nextSibling.nextSibling.style.display="block";
}
</script>

<div class="hidecode" onclick="doclick(this);">[Cliquer pour voir le code]</div>
```{r,cache=T}
# Version 2 - randomisée par grappe
# Générer toutes les assignations de traitement avec grappe selon la couleur de cheveux (Z)
clustered_assignments     <- combn(x = unique(hair_color),m = 1)
# Estimer l'effet du traitement
treatment_effects_V2 <-
     sapply(
          X = clustered_assignments,
          FUN = function(assignment) {
               treated_outcomes   <- outcome_if_treated[person %in% person[hair_color==assignment]]
               untreated_outcomes <- outcome_if_untreated[person %in% person[!hair_color==assignment]]
               mean(treated_outcomes) - mean(untreated_outcomes)
          }
     )
# Estimer l'erreur type
standard_error_V2 <- sd(treatment_effects_V2)
# Tracez l'histogramme de toutes les estimations possibles de l'effet du traitement
hist(treatment_effects_V2,xlim = c(-1,2.5),breaks = 20)
```

Comme le montrent les histogrammes, le découpage par grappe fournit une vue beaucoup plus "grossière" de ce que pourrait être l'effet du traitement.
Indépendamment de nombre de fois où l'on randomise le traitement et du nombre de sujets, dans une procédure de randomisation par grappe, le nombre d'estimations possibles de l'effet du traitement sera strictement déterminé par le nombre de grappes assignées aux différentes conditions de traitement.
Cela a des implications importantes pour l'erreur type de l'estimateur.

<style>
div.hidecode + pre {display: none}
</style>
<script>
doclick=function(e){
e.nextSibling.nextSibling.style.display="block";
}
</script>

<div class="hidecode" onclick="doclick(this);">[Cliquer pour voir le code]</div>
```{r}
# Comparer les erreurs types
kable(round(data.frame(standard_error_V1,standard_error_V2),2))
```

Alors que la distribution d'échantillonnage pour l'estimation sans grappe de l'effet du traitement a une erreur type d'environ 0,52,
celle de l'estimation par grappe est plus du double, à 1,13.
Rappelons que les données initiales des deux études sont identiques, la seule différence entre les études réside dans la façon dont le mécanisme d'assignation de traitement révèle l'information.

Liée à cette question d'information, se pose la question de savoir dans quelle mesure les unités de notre étude varient au sein des grappes et entre celles-ci.
Deux études randomisées par grappe avec $J=10$ villages et $n_j=100$ personnes par village peuvent avoir des informations différentes à propos de l'effet du traitement sur les individus si, dans une étude, les différences *entre* villages sont beaucoup plus importantes que les différences de résultats *au sein de* ces villages.
Si, disons, tous les individus d'un village agissaient exactement de la même manière mais que des villages différents montraient des résultats différents, alors nous aurions de l'ordre de 10 éléments d'information : toutes les informations sur les effets causaux dans cette étude seraient au niveau du village.
Alternativement, si les individus au sein d'un village agissaient plus ou moins indépendamment les uns des autres, alors nous aurions de l'ordre de 10 $\times$ 100=1000 éléments d'information.

On peut formaliser l'idée que les grappes fortement dépendantes fournissent moins d'informations que les grappes fortement indépendantes avec le **coefficient de corrélation intra-grappe** (intra-cluster correlation, ICC).
Pour une variable donnée, $y$, des unités $i$ et des grappes $j$, nous pouvons écrire le coefficient de corrélation intra-grappe comme suit :

$$ \text{ICC} \equiv \frac{\text{variance entre grappes dans } y}{\text{variance totale dans } y} \equiv \frac{\sigma_j^2}{\sigma_j^2 + \sigma_i^2} $$

où $\sigma_i^2$ est la variance entre les unités de la population et $\sigma_j^2$ est la variance entre les résultats définis au niveau de la grappe.
Kish (1965) utilise cette description de dépendance pour définir son idée du "N effectif" d'une étude (dans le contexte d'une enquête, où les échantillons peuvent être regroupés par grappe) :

$$\text{N effectif}=\frac{N}{1+(n_j -1)\text{ICC}}=\frac{Jn}{1+(n-1)\text{ICC}},$$

où le deuxième terme est valide si toutes les grappes ont la même taille ($n_1 \ldots n_J \equiv n$).

Si 200 observations provenaient de 10 grappes avec 20 individus dans chaque grappe, où ICC = 0,5, de sorte que 50 % de la variation pourrait être attribuée aux différences inter-grappe (et non aux différences intra-grappe), la formule de Kish suggère que nous avons une taille d'échantillon effective d'environ 19 observations, au lieu de 200.

Comme le suggère la discussion qui précède, le découpage par grappe réduit l'information d'autant plus qu'il
a) restreint considérablement le nombre de façons dont un effet peut être estimé,
et b) produit des unités dont les résultats sont fortement liés à la grappe dont ils sont membres (i.e. lorsqu'il augmente l'ICC).

3 Que faire de la réduction de l'information
==

Afin de caractériser notre incertitude sur l'effet du traitement, nous souhaitons généralement calculer une erreur type :
 une estimation de combien l'effet du traitement *aurait* varié, si nous pouvions répéter l'expérience un très grand nombre de fois et observer les unités alternativement dans leurs états traités et non traités.

Cependant, nous ne sommes jamais en mesure d'observer la véritable erreur type d'un estimateur,
et devons donc utiliser des procédures statistiques pour déduire cette quantité inconnue.
Les méthodes conventionnelles de calcul des erreurs types ne prennent pas en compte le découpage par grappe, qui, comme nous l'avons noté plus haut, peut fortement augmenter la variation de l'estimation d'une répétition de l'expérience à l'autre.
Ainsi, afin d'éviter une confiance excessive dans les résultats expérimentaux, il est important de prendre en compte le découpage par grappe.

Dans cette section, nous nous limitons aux approches dites "basées sur la conception" pour le calcul de l'erreur type.
Dans l'approche basée sur la conception, nous simulons des répétitions de l'expérience pour dériver et vérifier les moyens de caractériser la variance de l'estimation de l'effet du traitement, en tenant compte de la randomisation par grappe.
Plus loin dans le guide, nous comparons les approches "basées sur la conception" avec celles "basées sur un modèle".
Dans l'approche basée sur un modèle, nous affirmons que les résultats ont été générés selon un modèle de probabilité et que les relations au niveau de la grappe suivent également un modèle de probabilité.

Pour commencer, nous allons créer une fonction qui simule une expérience randomisée par grappe avec une corrélation intra-grappe fixe,
et l'utiliser pour simuler certaines données à partir d'une conception randomisée par grappe simple.

<style>
div.hidecode + pre {display: none}
</style>
<script>
doclick=function(e){
e.nextSibling.nextSibling.style.display="block";
}
</script>

<div class="hidecode" onclick="doclick(this);">[Cliquer pour voir le code]</div>
```{r,cache=T}
make_clustered_data <- function(J = 10, n = 100, treatment_effect = .25, ICC = .1){
     ## Inspiré par Mathieu et al, 2012, Journal of Applied Psychology
     if (J %% 2 != 0 | n %% 2 !=0) {
          stop(paste("Le nombre de grappes (J) et la taille des grappes (n) doivent être pairs."))
     }
     Y0_j         <- rnorm(J,0,sd = (1 + treatment_effect) ^ 2 * sqrt(ICC))
     fake_data    <- expand.grid(i = 1:n,j = 1:J)
     fake_data$Y0 <- rnorm(n * J,0,sd = (1 + treatment_effect) ^ 2 * sqrt(1 - ICC)) + Y0_j[fake_data$j]
     fake_data$Y1 <- with(fake_data,mean(Y0) + treatment_effect + (Y0 - mean(Y0)) * (2 / 3))
     fake_data$Z  <- ifelse(fake_data$j %in% sample(1:J,J / 2) == TRUE, 1, 0)
     fake_data$Y  <- with(fake_data, Z * Y1 + (1 - Z) * Y0)
     return(fake_data)
}

set.seed(12345)
pretend_data <- make_clustered_data(J = 10,n = 100,treatment_effect = .25,ICC = .1)

```

Parce que nous avons créé les données nous-mêmes, nous pouvons calculer la véritable erreur type de notre estimateur.
Nous générons d'abord la vraie distribution d'échantillonnage en simulant toutes les permutations possibles du traitement et en calculant l'estimation à chaque fois.
L'écart type de cette distribution est l'erreur type de l'estimateur.

<style>
div.hidecode + pre {display: none}
</style>
<script>
doclick=function(e){
e.nextSibling.nextSibling.style.display="block";
}
</script>

<div class="hidecode" onclick="doclick(this);">[Cliquer pour voir le code]</div>
```{r,cache=T}
# Définir le nombre de grappes
J <- length(unique(pretend_data$j))
# Générer toutes les manières possibles de combiner les grappes dans un groupe de traitement
all_treatment_groups <- with(pretend_data,combn(x = 1:J,m = J/2))
# Créer une fonction pour estimer l'effet
clustered_ATE <- function(j,Y1,Y0,treated_clusters) {
     Z_sim    <- (j %in% treated_clusters)*1
     Y        <- Z_sim * Y1 + (1 - Z_sim) * Y0
     estimate <- mean(Y[Z_sim == 1]) - mean(Y[Z_sim == 0])
     return(estimate)
}

set.seed(12345)
# Appliquer la fonction pour toutes les assignations de traitement possibles
cluster_results <- apply(X = all_treatment_groups,MARGIN = 2,
                         FUN = clustered_ATE,
                         j  = pretend_data$j,Y1 = pretend_data$Y1,
                         Y0 = pretend_data$Y0)

true_SE <- sd(cluster_results)

true_SE

```

Cela donne une erreur type de `r round(true_SE,2)`.
Nous pouvons comparer la véritable erreur type à deux autres types d'erreur type couramment utilisés.
La première ignore le découpage par grappe et suppose que la distribution d'échantillonnage est distribuée de manière identique et indépendante selon une distribution normale.
Nous appellerons cela l'erreur type IID.
Pour prendre en compte le découpage par grappe, nous pouvons utiliser la formule suivante pour l'erreur type :

$$ \text{Var}_\text{par grappe}(\hat{\tau})=\frac{\sigma^2}{\sum_{j=1}^J \sum_{i=1}^n_j (Z_{ij}-\bar{Z})^2} (1-(n-1)\rho)$$

où $$\sigma^2 = \sum_{j=1}^J \sum_{i=1}^n_j (Y_{ij} - \bar{Y}_{ij})^2 $$ (suivant Arceneaux et Nickerson (2009) ).
Cet ajustement de l'erreur type IID est communément appelé "erreur type robuste pour grappe" (robust clustered standard error, RCSE).

<style>
div.hidecode + pre {display: none}
</style>
<script>
doclick=function(e){
e.nextSibling.nextSibling.style.display="block";
}
</script>

<div class="hidecode" onclick="doclick(this);">[Cliquer pour voir le code]</div>
```{r,cache=T, error=FALSE, message=FALSE, warning=FALSE}

ATE_estimate <- lm(Y ~ Z,data = pretend_data)

IID_SE <- function(model) {
     return(sqrt(diag(vcov(model)))[["Z"]])
}

RCSE <- function(model, cluster,return_cov = FALSE){
  require(sandwich)
  require(lmtest)
  M <- length(unique(cluster))
  N <- length(cluster)
  K <- model$rank
  dfc <- (M/(M - 1)) * ((N - 1)/(N - K))
  uj <- apply(estfun(model), 2, function(x) tapply(x, cluster, sum));
  rcse.cov <- dfc * sandwich(model, meat = crossprod(uj)/N)
  rcse.se <- as.matrix(coeftest(model, rcse.cov))
  if(return_cov){
    return(rcse.cov)
  }else{
  return(rcse.se)}
}

IID_SE_estimate <- IID_SE(model = ATE_estimate)

RCSE_estimate   <- RCSE(model = ATE_estimate,cluster = pretend_data$j)

knitr::kable(round(data.frame(
     true_SE         = true_SE,
     IID_SE_estimate = IID_SE_estimate,
     RCSE_estimate   = RCSE_estimate["Z", "Std. Error"]),
     2))

```

Lorsque nous ignorons l'assignation par grappe, l'erreur type est trop petite :
nous sommes trop confiants quant à la quantité d'informations que nous fournit l'expérience.
La RCSE est légèrement plus prudente que la véritable erreur type dans ce cas, mais elle est très proche.
L'écart est probablement dû au fait que la RCSE n'est pas une bonne approximation de la véritable erreur type lorsque le nombre de grappes est aussi petit qu'ici.
Pour illustrer davantage ce point, nous pouvons comparer une simulation de la véritable erreur type générée par des permutations aléatoires du traitement aux erreurs types IID et RCSE.

<style>
div.hidecode + pre {display: none}
</style>
<script>
doclick=function(e){
e.nextSibling.nextSibling.style.display="block";
}
</script>

<div class="hidecode" onclick="doclick(this);">[Cliquer pour voir le code]</div>
```{r,cache=T}

compare_SEs <- function(data) {
     simulated_SE <- sd(replicate(
          5000,
          clustered_ATE(
               j = data$j,
               Y1 = data$Y1,
               Y0 = data$Y0,
               treated_clusters = sample(unique(data$j),length(unique(data$j))/2)
          )))
     ATE_estimate <- lm(Y ~ Z,data)
     IID_SE_estimate <- IID_SE(model = ATE_estimate)
     RCSE_estimate <- RCSE(model = ATE_estimate,cluster = data$j)["Z", "Std. Error"]
     return(round(c(
          simulated_SE = simulated_SE,
          IID_SE = IID_SE_estimate,
          RCSE = RCSE_estimate
     ),3))
}

J_4_clusters    <- make_clustered_data(J = 4)
J_10_clusters   <- make_clustered_data(J = 10)
J_30_clusters   <- make_clustered_data(J = 30)
J_100_clusters  <- make_clustered_data(J = 100)
J_1000_clusters <- make_clustered_data(J = 1000)

set.seed(12345)

knitr::kable(rbind(
  c(J = 4,compare_SEs(J_4_clusters)),
  c(J = 30,compare_SEs(J_30_clusters)),
  c(J = 100,compare_SEs(J_100_clusters)),
  c(J = 1000,compare_SEs(J_1000_clusters))
  ))

```

<<<<<<< HEAD
As these simple examples illustrate, the clustered estimate of the standard error (RCSE) gets closer to the truth (the simulated standard error) as the number of clusters increases. Meanwhile, the standard error ignoring clustering (assuming IID) tends to be smaller than either of the other standard errors. 
The smaller the estimate of the standard error is, the more precise the estimates seem to us, and the more likely we will find results that appear 'statistically significant'. This is problematic: in this case, the IID standard error leads us to be over confident in our results because it ignores intra-cluster correlation, the extent to which differences between units can be attributed to the cluster they are a member of. If we estimate standard errors using techniques that understate our uncertainty, we are more likely to falsely reject null hypotheses when we should not.

Another way to approach the problems that clustering introduces into the calculation of standard errors is to analyze the data at the level of the cluster. In this approach, we take averages or sums of the outcomes within the clusters, and then treat the study as though it only took place at the level of the cluster.
Hansen and Bowers (2008) show that we can characterize the distribution of the difference of means using what we know about the distribution of the *sum* of the outcome in the treatment group, which varies from one assignment of treatment to another.
=======
Comme l'illustrent ces exemples simples, la RCSE se rapproche de la vérité (l'erreur type simulée) à mesure que le nombre de grappes augmente.
Pendant ce temps, l'erreur type ignorant le découpage par grappe (en supposant l'IID) a tendance à être plus petite que les autres erreurs types.
Plus l'estimation de l'erreur type est petite, plus les estimations nous semblent précises et plus nous avons de chances de trouver des résultats qui semblent "statistiquement significatifs".
Ceci est problématique : dans ce cas, l'erreur type IID nous amène à être trop confiants dans nos résultats car elle ignore la corrélation intra-grappe, i.e. dans quelle mesure les différences entre les unités peuvent être attribuées à la grappe dont elles sont membres.
Si nous estimons les erreurs types à l'aide de techniques qui sous-estiment notre incertitude, nous sommes plus susceptibles de rejeter à tort des hypothèses nulles alors que nous ne le devrions pas.

Une autre façon d'aborder les problèmes que le découpage par grappe introduit dans le calcul des erreurs types est d'analyser les données au niveau de la grappe.
Dans cette approche, nous calculons des moyennes ou des sommes de résultats au sein des grappes, puis traitons l'étude comme si elle n'avait eu lieu qu'au niveau de la grappe.
Hansen et Bowers (2008) montrent que l'on peut caractériser la distribution de la différence des moyennes à partir de ce que l'on sait de la distribution de la *somme* du résultat dans le groupe de traitement, qui varie d'une assignation de traitement à l'autre.
>>>>>>> 3d7c587345ebeff14883428a24a479622c4a78f7

<style>
div.hidecode + pre {display: none}
</style>
<script>
doclick=function(e){
e.nextSibling.nextSibling.style.display="block";
}
</script>

<<<<<<< HEAD
<div class="hidecode" onclick="doclick(this);">[Click to show code]</div>
````{r,cache=T}
# Aggregate the unit-level data to the cluster level
# Sum outcome to cluster level
Yj <- tapply(pretend_data$Y,pretend_data$j,sum)
# Aggregate assignment indicator to cluster level
Zj <- tapply(pretend_data$Z,pretend_data$j,unique)
# Calculate unique cluster size
n_j <- unique(as.vector(table(pretend_data$j)))
# Calculate total sample size (our units are now clusters)
N <- length(Zj)
# Generate cluster id
j <- 1:N
# Calculate number of clusters treated
J_treated <- sum(Zj)
=======
<div class="hidecode" onclick="doclick(this);">[Cliquer pour voir le code]</div>
```{r,cache=T}
>>>>>>> 3d7c587345ebeff14883428a24a479622c4a78f7

# Agréger les données unitaires au niveau de la grappe
# Somme des résultats au niveau de la grappe
Yj <- tapply(pretend_data$Y,pretend_data$j,sum)
# Indicateur d'assignation globale au niveau de la grappe
Zj <- tapply(pretend_data$Z,pretend_data$j,unique)
# Calculer la taille de grappe unique
n_j <- unique(as.vector(table(pretend_data$j)))
# Calculer la taille totale de l'échantillon (nos unités sont maintenant en grappe)
N <- length(Zj)
# Générer l'identifiant de la grappe
j <- 1:N
# Calculer le nombre de grappes traitées
J_treated <- sum(Zj)

# Faire une fonction pour l'estimateur "différence des moyennes" au niveau de la grappe (Voir Hansen & Bowers 2008)
cluster_difference <- function(Yj,Zj,n_j,J_treated,N){
     ones <- rep(1, length(Zj))
     ATE_estimate <- crossprod(Zj,Yj)*(N/(n_j*J_treated*(N-J_treated))) -
          crossprod(ones,Yj)/(n_j*(N-J_treated))
     return(ATE_estimate)
}

<<<<<<< HEAD
# Given equal sized clusters and no blocking, this is identical to the
# unit-level difference in means

=======
# Étant donné des grappes de taille égale et sans bloc,
# ceci est identique à la différence des moyennes au niveau unitaire
>>>>>>> 3d7c587345ebeff14883428a24a479622c4a78f7
ATEs <- colMeans(data.frame(cluster_level_ATE =
               cluster_difference(Yj,Zj,n_j,J_treated,N),
          unit_level_ATE =
               with(pretend_data,mean(Y[Z==1])-mean(Y[Z==0]))))

knitr::kable(data.frame(ATEs),align = "c")

```

<<<<<<< HEAD
In order to characterize uncertainty about the cluster-level ATE, we can
exploit the fact that the only random element of the estimator is now the
cross-product between the cluster-level assignment vector and the cluster-level
outcome, $\mathbf{Z}^\top\mathbf{Y}$, scaled by some constant.
We can estimate the variance of this random component through permutation
of the assignment vector or through an approximation of the variance, assuming
that the sampling distribution follows a normal distribution.
=======
Afin de caractériser l'incertitude sur l'ATE au niveau de la grappe,
nous pouvons exploiter le fait que le seul élément aléatoire de l'estimateur est maintenant le produit croisé entre le vecteur d'assignation au niveau de la grappe et le résultat au niveau de la grappe,
$\mathbf{Z}^\top\mathbf{Y}$, mis à l'échelle par une constante.
Nous pouvons estimer la variance de cette composante aléatoire par permutation du vecteur d'assignation ou par une approximation de la variance, en supposant que la distribution d'échantillonnage suit une distribution normale.
>>>>>>> 3d7c587345ebeff14883428a24a479622c4a78f7

<style>
div.hidecode + pre {display: none}
</style>
<script>
doclick=function(e){
e.nextSibling.nextSibling.style.display="block";
}
</script>

<div class="hidecode" onclick="doclick(this);">[Cliquer pour voir le code]</div>
```{r,cache=T}

# Approximation de la variance à l'aide de l'hypothèse de loi normale
normal_sampling_variance <-
      (N/(n_j*J_treated*(N-J_treated)))*(var(Yj)/n_j)
# Approximation de la variance à l'aide de permutations
set.seed(12345)
sampling_distribution <- replicate(10000,cluster_difference(Yj,sample(Zj),n_j,J_treated,N))

ses <- data.frame(sampling_variance = c(sqrt(normal_sampling_variance),sd(sampling_distribution)),
                  p_values = c(2*(1-pnorm(abs(ATEs[1])/sqrt(normal_sampling_variance),mean=0)),
                               2*min(mean(sampling_distribution>=ATEs[1]),mean(sampling_distribution<=ATEs[1]))
                               ))

rownames(ses) <- c("Approximation avec loi normale", "Permutations")

knitr::kable(ses)
```

<<<<<<< HEAD
This cluster-level approach has the advantage of correctly characterizing uncertainty about
effects when randomization is clustered, without having to use the RCSE standard errors for the
unit-level estimates, which are overly permissive for small N.
Indeed, the false positive rate of tests based on RCSE standard errors tend to be incorrect when the number of clusters is small, leading to over-confidence. As we shall see below, however, when the number of clusters is very small ($J=4$) the cluster-level approach is overly conservative, rejecting the null with a probability of 1. Another drawback of the cluster-level approach is that it does not allow for the estimation
of unit-level quantities of interest, such as heterogeneous treatment effects.
=======
Cette approche au niveau des grappes a l'avantage de caractériser correctement l'incertitude sur l'effet de traitement pour une randomisation par grappe,
sans avoir à utiliser l'erreur type RCSE pour les estimations au niveau de l'unité, qui est trop permissive pour les petits N.
En effet, le taux de faux positifs des tests basés sur une erreur type RCSE a tendance à être incorrect lorsque le nombre de grappes est petit, ce qui conduit à un excès de confiance.
Comme nous le verrons ci-dessous, cependant, lorsque le nombre de grappes est très petit ($J=4$), l'approche au niveau de la grappe est trop conservatrice, rejetant la valeur nulle avec une probabilité de 1.
Un autre inconvénient de l'approche au niveau des grappes est qu'elle ne permet pas d'estimer les quantités d'intérêt au niveau unitaire, telles qu'un effet de traitement hétérogène.
>>>>>>> 3d7c587345ebeff14883428a24a479622c4a78f7

4 Pourquoi le découpage par grappe peut avoir de l'importance II : différentes tailles de grappe
==

<<<<<<< HEAD
When clusters are of different sizes, this can pose a unique class of problems
related to the estimation of the treatment effect. Especially when the size
of the cluster is in some way related to the potential outcomes of the units
within it, many conventional
estimators of the sample average treatment effect
(SATE) can be biased.

To fix ideas, imagine an intervention targeted at firms of different sizes,
which seeks to increase worker productivity. Due to economies of scale, the
productivity of employees in big firms is increased much more proportional to
that of employees in smaller firms. Imagine that the experiment includes 20
firms ranging in size from one-person entrepreneurs to large outfits with over
500 employees. Half of the firms are assigned to the treatment, and the other
half are assigned to control. Outcomes are defined at the employee level.

=======
Lorsque les grappes sont de tailles différentes, s'ouvre une classe unique de problèmes liés à l'estimation de l'effet du traitement.
Surtout lorsque la taille de la grappe est liée d'une manière ou d'une autre aux résultats potentiels des unités qui la composent,
de nombreux estimateurs conventionnels de l'effet moyen du traitement pour l'échantillon (sample average treatment effect, SATE) peuvent être biaisés.

Pour se fixer les idées, imaginez une intervention ciblée sur des entreprises de tailles différentes, qui vise à augmenter la productivité des travailleurs.
En raison des économies d'échelle, la productivité des employés des grandes entreprises augmente de façon beaucoup plus proportionnelle comparé à celle des employés des petites entreprises.
Imaginez que l'expérience comprend 20 entreprises dont la taille varie d'entrepreneurs individuels à de grandes entreprises de plus de 500 employés.
La moitié des entreprises est assignée au traitement et l'autre moitié est assignée au contrôle.
Les résultats sont définis au niveau de l'employé.

>>>>>>> 3d7c587345ebeff14883428a24a479622c4a78f7
<style>
div.hidecode + pre {display: none}
</style>
<script>
doclick=function(e){
e.nextSibling.nextSibling.style.display="block";
}
</script>

<div class="hidecode" onclick="doclick(this);">[Cliquer pour voir le code]</div>
```{r,cache=T}
set.seed(1000)
# Nombre d'entreprises
J <- 20

# Employés par entreprise
n_j <- rep(2^(0:(J/2-1)),rep(2,J/2))

# Nombre total d'employés
N <- sum(n_j)
# 2046

# identifiant unique pour chaque employé (unité)
i <- 1:N

# identifiant unique pour chaque entreprise (grappe / cluster)
j <- rep(1:length(n_j),n_j)

# effets de traitement spécifiques à l'entreprise
cluster_ATE <- n_j^2/10000

# Productivité pour les non-traités
Y0 <- rnorm(N)

# Productivité pour les traités
Y1 <- Y0 + cluster_ATE[j]

<<<<<<< HEAD
# True sample average treatment effect
=======
# Effet moyen du traitement pour l'échantillon réel
>>>>>>> 3d7c587345ebeff14883428a24a479622c4a78f7
(true_SATE <- mean(Y1-Y0))
```

<style>
div.hidecode + pre {display: none}
</style>
<script>
doclick=function(e){
e.nextSibling.nextSibling.style.display="block";
}
</script>

<div class="hidecode" onclick="doclick(this);">[Cliquer pour voir le code]</div>
```{r,cache=T}
<<<<<<< HEAD
# Correlation between firm size and effect size
cor(n_j,cluster_ATE)
```

As we see, there is high correlation in the treatment effect and cluster size.
Now let us simulate 1000 analyses of this experiment, permuting the treatment
assignment vector each time, and taking the unweighted difference in means as
an estimate of the sample average treatment effect.
=======
# Corrélation entre la taille de l'entreprise et la taille de l'effet
cor(n_j,cluster_ATE)
```

Comme nous le voyons, il existe une forte corrélation entre l'effet du traitement et la taille des grappes.
Simulons maintenant 1000 analyses de cette expérience, en permutant le vecteur d'assignation de traitement à chaque fois, et en prenant la différence non pondérée des moyennes comme une estimation de l'effet moyen du traitement pour l'échantillon.
>>>>>>> 3d7c587345ebeff14883428a24a479622c4a78f7

<style>
div.hidecode + pre {display: none}
</style>
<script>
doclick=function(e){
e.nextSibling.nextSibling.style.display="block";
}
</script>

<div class="hidecode" onclick="doclick(this);">[Cliquer pour voir le code]</div>
```{r,cache=T}
set.seed(1234)
# SATE non pondéré
SATE_estimate_no_weights <- NA
for(i in 1:1000){
     # Assignation aléatoire par grappe de la moitié des entreprises
     Z <- (j %in% sample(1:J,J/2))*1
     # Révéler les résultats
     Y <- Z*Y1 + (1-Z)*Y0
     # Estimer le SATE
     SATE_estimate_no_weights[i] <- mean(Y[Z==1])-mean(Y[Z==0])
     }
# Générer un histogramme des effets estimés
hist(SATE_estimate_no_weights,xlim = c(true_SATE-2,true_SATE+2),breaks = 100)
# Ajouter l'estimation attendue du SATE à l'aide de cet estimateur
abline(v=mean(SATE_estimate_no_weights),col="blue")
# Et ajoutez le vrai SATE
abline(v=true_SATE,col="red")
```

<<<<<<< HEAD
The histogram shows the sampling distribution of the estimator, with the
true SATE in red and the unweighted estimate thereof in blue.
The estimator is biased: in expectation, we do not recover the true SATE, instead
underestimating it.
Intuitively, one might correctly expect that the problem is related to the relative weight of
the clusters in the calculation of the treatment effect.
However, in this situation, taking the difference in the weighted average of the outcome among
treated and control clusters is not enough to provide an unbiased estimator.
=======
L'histogramme montre la distribution d'échantillonnage de l'estimateur, avec le vrai SATE en rouge et son estimation non pondérée en bleu.
L'estimateur est biaisé : en espérance, on ne récupère pas le vrai SATE, on le sous-estime.
Intuitivement, on pourrait s'attendre à juste titre à ce que le problème soit lié au poids relatif des grappes dans le calcul de l'effet du traitement.
Cependant, dans cette situation, prendre la différence de la moyenne pondérée du résultat entre les grappes traitées et les grappes de contrôle n'est pas suffisant pour fournir un estimateur sans biais.
>>>>>>> 3d7c587345ebeff14883428a24a479622c4a78f7

<style>
div.hidecode + pre {display: none}
</style>
<script>
doclick=function(e){
e.nextSibling.nextSibling.style.display="block";
}
</script>

<div class="hidecode" onclick="doclick(this);">[Cliquer pour voir le code]</div>
```{r,cache=T}
set.seed(1234)
# Moyennes pondérées des grappes
SATE_estimate_weighted <- NA
for(i in 1:1000){
     # Définir les grappes assignées au traitement
     treated_clusters <- sample(1:J,J/2,replace = F)
     # Générer un vecteur d'assignation au niveau de l'unité
     Z <- (j %in% treated_clusters)*1
<<<<<<< HEAD
     # Reveal outcomes
=======
     # Révéler les résultats
>>>>>>> 3d7c587345ebeff14883428a24a479622c4a78f7
     Y <- Z*Y1 + (1-Z)*Y0
     # Calculer les poids des grappes
     treated_weights <- n_j[1:J%in%treated_clusters]/sum(n_j[1:J%in%treated_clusters])
     control_weights <- n_j[!1:J%in%treated_clusters]/sum(n_j[!1:J%in%treated_clusters])
     # Calculer les moyennes de chaque grappe
     treated_means <- tapply(Y,j,mean)[1:J%in%treated_clusters]
     control_means <- tapply(Y,j,mean)[!1:J%in%treated_clusters]
<<<<<<< HEAD
     # Calculate the cluster-weighted estimate of the SATE
=======
     # Calculer l'estimation pondérée par grappe du SATE
>>>>>>> 3d7c587345ebeff14883428a24a479622c4a78f7
     SATE_estimate_weighted[i] <-
          weighted.mean(treated_means,treated_weights) -
          weighted.mean(control_means,control_weights)
}

# Générer un histogramme des effets estimés
hist(SATE_estimate_weighted,xlim = c(true_SATE-2,true_SATE+2),breaks = 100)
<<<<<<< HEAD
# Add the expected estimate of the unweighted SATE
abline(v=mean(SATE_estimate_no_weights),col="blue")
# Add the expected estimate of the weighted SATE
=======
# Ajouter l'estimation attendue du SATE non pondéré
abline(v=mean(SATE_estimate_no_weights),col="blue")
# Ajouter l'estimation attendue du SATE pondéré
>>>>>>> 3d7c587345ebeff14883428a24a479622c4a78f7
abline(v=mean(SATE_estimate_weighted),col="green")
# Et ajoutez le vrai SATE
abline(v=true_SATE,col="red")
```

<<<<<<< HEAD
The histogram shows the sampling distribution of the weighted estimator, with the
true SATE in red and the unweighted estimate in blue, and the weighted estimate in green.
In expectation, the weighted version of the estimator in fact gives the same
estimate of the SATE as the non-weighted version. What is the nature of the bias?

Instead of assigning treatment to half of the clusters
and comparing outcomes at the level of the 'treatment' and 'control'
groups, imagine that we paired each cluster with one other
cluster, and assigned one to treatment within each pair. The treatment
effect is then the aggregate of the pair-level estimates.
This is analogous to the complete random assignment procedure employed
above, in which $J/2$ firms were assigned to treatment. Now, we will instead
refer to the $k$'th of the $m$ pairs, where $2m = J$.

Given this setup, Imai, King and Nall (2009) give the following formal definition of the
bias in the cluster-weighted difference-in-means estimator
=======
L'histogramme montre la distribution d'échantillonnage de l'estimateur pondéré, avec le vrai SATE en rouge et l'estimation non pondérée en bleu, et l'estimation pondérée en vert.
En espérance, la version pondérée de l'estimateur donne en fait la même estimation du SATE que la version non pondérée.
Quelle est la nature du biais ?

Au lieu d'assigner le traitement à la moitié des groupes et de comparer les résultats au niveau des groupes de traitement et de contrôle,
imaginez que nous avons jumelé chaque groupe avec un autre groupe et que nous en avons assigné un au traitement au sein de chaque paire.
L'effet du traitement est alors l'agrégat des estimations au niveau de la paire.
Ceci est analogue à la procédure d'assignation aléatoire complète employée ci-dessus, dans laquelle $J/2$ entreprises ont été assignées au traitement.
Maintenant, nous allons plutôt nous référer au $k$ième des $m$ paires, où $2m = J$.

Compte tenu de cette configuration, Imai, King et Nall (2009) donnent la définition formelle suivante du biais dans l'estimateur de la différence des moyennes pondérée par grappe
>>>>>>> 3d7c587345ebeff14883428a24a479622c4a78f7

$$\frac{1}{n}
\sum^m_{k = 1}
\sum^2_{l = 1}
\left[
\left(
\frac{n_{1k} + n_{2k}}{{2} - n_{lk}}
\right)
\times
\sum^{n_{lk}}_{i = 1}
\frac{Y_{ilk}(1) - Y_{ilk}(0)}{n_{lk}}
\right],$$

<<<<<<< HEAD
where $l = 1,2$ indexes the clusters within each pair. Thus,
$n_{1k}$ refers to the number of units in the first of the $k$'th
pair of clusters.

This expression indicates that bias from unequal cluster sizes arises if and only if two conditions are met.
Firstly, the sizes of at least one pair of clusters must be unequal:
when $n_{1k}=n_{2k}$ for all $k$, the bias term is reduced to 0.
Secondly, the weighted effect sizes of at least one pair of clusters must be unequal:
when $\sum_{i = 1}^{n_{1k}}(Y_{i1k}(1)-Y_{i1k}(0))/n_{1k} = \sum_{i = 1}^{n_{2k}}(Y_{i2k}(1)-Y_{i2k}(0))/n_{2k}$ for all $k$, the bias is also
reduced to 0.
=======
où $l = 1,2$ indexe les grappes au sein de chaque paire.
Ainsi, $n_{1k}$ fait référence au nombre d'unités dans la première grappe de la $k$'ième paire de grappes.

Cette expression indique qu'un biais dû à des tailles de grappes inégales survient si et seulement si deux conditions sont remplies.
Premièrement, les tailles d'au moins une paire de grappes doivent être inégales :
lorsque $n_{1k}=n_{2k}$ pour tous les $k$, le terme de biais est réduit à 0.
Deuxièmement, les tailles d'effet pondérées d'au moins une paire de grappes doivent être inégales :
quand $\sum_{i = 1}^{n_{1k}}(Y_{i1k}(1)-Y_{i1k}(0))/n_{1k} = \sum_{i = 1}^{n_{ 2k}}(Y_{i2k}(1)-Y_{i2k}(0))/n_{2k}$ pour tous les $k$, le biais est également réduit à 0.
>>>>>>> 3d7c587345ebeff14883428a24a479622c4a78f7

5 Que faire des différentes tailles de grappe ?
==

Comme le suggère l'expression ci-dessus, afin de réduire à près de 0 le biais des tailles de grappes inégales,
il suffit de mettre par paire les grappes qui sont de taille égale ou ont des résultats potentiels presque identiques.

<<<<<<< HEAD
#5 What to do about different cluster sizes


As the above expression suggests, in order to reduce the bias from unequal cluster
sizes to almost 0, it is sufficient to put clusters into
pairs that either are of equal size or  have almost identical
potential outcomes.

We demonstrate this approach below using the same data as we examined in the
example of a hypothetical firm-randomized employee productivity experiment.
=======
Nous démontrons cette approche ci-dessous en utilisant les mêmes données que celles que nous avons examinées dans l'exemple d'une expérience hypothétique de productivité des employés randomisée par entreprise.
>>>>>>> 3d7c587345ebeff14883428a24a479622c4a78f7

<style>
div.hidecode + pre {display: none}
</style>
<script>
doclick=function(e){
e.nextSibling.nextSibling.style.display="block";
}
</script>

<div class="hidecode" onclick="doclick(this);">[Cliquer pour voir le code]</div>
```{r,cache=T}
set.seed(1234)
# Créez une fonction qui apparie en fonction de la taille
pair_sizes <- function(j,n_j){
<<<<<<< HEAD
     # Find all of the unique sizes
=======
     # Trouvez toutes les tailles uniques
>>>>>>> 3d7c587345ebeff14883428a24a479622c4a78f7
     unique_sizes <- unique(n_j)
     # Trouver le nombre de tailles uniques
     N_unique_sizes <- length(unique_sizes)
     # Générer une liste de candidats pour l'appariement pour chaque taille de grappe
     possible_pairs <- lapply(unique_sizes,function(size){which(n_j==size)})
     # Trouver le nombre de toutes les paires possibles (m)
     m_pairs <- length(unlist(possible_pairs))/2
     # Générer un vecteur avec des identifiants uniques au niveau de la paire
     pair_indicator <- rep(1:m_pairs,rep(2,m_pairs))
<<<<<<< HEAD
     # Randomly assign units of the same cluster size into pairs
=======
     # Apparier de manière aléatoire les unités de grappes de même taille
>>>>>>> 3d7c587345ebeff14883428a24a479622c4a78f7
     pair_assignment <-
          unlist(lapply(
               possible_pairs,
               function(pair_list){
                    sample(pair_indicator[unlist(possible_pairs)%in%pair_list])}))
     # Générer un vecteur indiquant la kième paire pour chaque i unité
     pair_assignment <- pair_assignment[match(x = j,table = unlist(possible_pairs))]
     return(pair_assignment)
}

pair_indicator <- pair_sizes(j = j , n_j = n_j)

SATE_estimate_paired <- NA
for(i in 1:1000){
     # Parcourez maintenant le vecteur d'assignation des paires
     pair_ATEs <- sapply(unique(pair_indicator),function(pair){
          # Pour chaque paire, assignez-en une de manière aléatoire au traitement
          Z <- j[pair_indicator==pair] %in% sample(j[pair_indicator==pair],1)*1
          # Révéler les résultats potentiels de la paire
          Y <- Z*Y1[pair_indicator==pair] + (1-Z)*Y0[pair_indicator==pair]
          clust_weight <- length(j[pair_indicator==pair])/N
          clust_ATE <- mean(Y[Z==1])-mean(Y[Z==0])
          return(c(weight = clust_weight, ATE = clust_ATE))
     })

     SATE_estimate_paired[i] <- weighted.mean(x = pair_ATEs["ATE",],w = pair_ATEs["weight",])
}

# Générer un histogramme des effets estimés
hist(SATE_estimate_paired,xlim = c(true_SATE-2,true_SATE+2),breaks = 100)
<<<<<<< HEAD
# Add the expected estimate of the paired SATE
abline(v=mean(SATE_estimate_paired),col="purple")
# And add the true SATE
=======
# Ajouter l'estimation attendue du SATE par paire
abline(v=mean(SATE_estimate_paired),col="violet")
# Et ajoutez le vrai SATE
>>>>>>> 3d7c587345ebeff14883428a24a479622c4a78f7
abline(v=true_SATE,col="red")
```

<style>
div.hidecode + pre {display: none}
</style>
<script>
doclick=function(e){
e.nextSibling.nextSibling.style.display="block";
}
</script>

<div class="hidecode" onclick="doclick(this);">[Cliquer pour voir le code]</div>
```{r,cache=T}
# L'estimateur par paire est beaucoup plus proche du vrai STATE
kable(round(data.frame(true_SATE = true_SATE,
  paired_SATE = mean(SATE_estimate_paired),
  weighted_SATE = mean(SATE_estimate_weighted),
  unweighted_SATE = mean(SATE_estimate_no_weights)
),2))

```

<<<<<<< HEAD
In spite of unequal cluster sizes, the bias is completely eliminated
by this technique: in expectation, the paired estimator recovers
the true Sample Average Treatment Effect, whereas the cluster-weighted
and non-weighted difference-in-means estimators are biased.

Note also that the variance in the sampling distribution is much lower
for the pair-matched estimator, giving rise to much more precise
estimates. Thus, pair-matching not only promises to reduce bias,
but can also greatly mitigate the problem of information reduction
that clustering induces.

Such pre-randomization pair matching, however, does impose some
constraints on the study, some of which may be difficult to meet
in practice. For example, it may be difficult or even impossible
to find perfectly-matched pairs for every cluster size, especially
when there are multiple treatments (such that, instead of pairs,
treatment is randomized over triplets or quadruplets). In such
cases, researchers may adopt several other solutions, such as
creating pairs by matching on observed covariates prior to the
randomization, whereby, for example, the within-pair similarity of
observed covariates is maximized. Imai, King and Nall (2009)
recommend a mixture model for post-randomization pair-matched
estimation, and spell out some of the assumptions that must be
made for such estimates to be valid.
=======
Malgré des tailles de grappe inégales, le biais est complètement éliminé par cette technique :
en espérance, l'estimateur par paire recouvre le véritable effet moyen du traitement pour l'échantillon,
alors que les estimateurs de différence des moyennes pondérées et non pondérées sont biaisés.

Notez également que la variance dans la distribution d'échantillonnage est beaucoup plus faible pour l'estimateur par paire, donnant lieu à des estimations beaucoup plus précises.
Ainsi, l'appariement promet non seulement de réduire les biais, mais peut également grandement atténuer le problème de réduction de l'information induit par le découpage par grappe.

Cependant, un tel appariement de paires avant randomisation impose certaines contraintes à l'étude, dont certaines peuvent être difficiles à respecter dans la pratique.
Par exemple, il peut être difficile voire impossible de trouver des paires parfaitement assorties pour chaque taille de grappe, en particulier
lorsqu'il y a plusieurs traitements (tels que, au lieu de paires, le traitement est randomisé sur des triplets ou des quadruplés).
Dans de tels cas, les chercheurs peuvent adopter d'autres solutions, telles que la création de paires en faisant correspondre les covariables observées avant la randomisation, de sorte que,
par exemple, la similarité intra-paire des covariables observées est maximisée.
Imai, King et Nall (2009) recommandent un modèle mixte pour l'estimation par paire post-randomisation et énoncent certaines des hypothèses qui doivent être formulées pour que ces estimations soient valides.
>>>>>>> 3d7c587345ebeff14883428a24a479622c4a78f7

6 Pourquoi le découpage par grappe peut avoir de l'importance III : les effets de contamination au sein de la grappe
==

<<<<<<< HEAD
In many, or most experiments, we would like to estimate the average causal
effect of the treatment within a population or a sample.
Denoting $Y_{z_i}$ the outcome $Y$ of unit $i$ when assigned to the treatment
status $z_i \in \{1,0\}$, we can define
this quantity -- the ATE (Average Treatment Effect) --
as the expected value of the difference
between the sample when assigned to treatment, $Y_1$ and the sample when
assigned to control $Y_0$: $E[Y_1 - Y_0]$.

However, it may be the case that a unit's outcome depends on the treatment
status $z_j$ of another unit, $j$, inside the same cluster. In that case,
we denote potential outcomes
$Y_{z_j,z_i} \in \{ Y_{00}, Y_{10}, Y_{01}, Y_{11} \}$,
where an untreated unit with an untreated cluster neighbor is defined
as $Y_{00}$, an untreated unit with a treated cluster neighbor as $Y_{10}$,
a treated unit with an untreated cluster neighbor as $Y_{01}$, and
a treated unit with a treated cluster neighbor as $Y_{11}$.
When we conduct a
cluster-randomized experiment, we typically assume that a unit's outcome
is not a function of the treatment status of the units with whom it shares
a cluster, or formally $Y_{01}=Y_{11}=Y_1$ and $Y_{10}=Y_{00}=Y_0$.
Yet, for all sorts of reasons this may not be the case: depending on whom
someone finds themselves in the same cluster with, and whether or not that
cluster is assigned to treatment, their outcomes may be very different.

Consider an experiment in which five pairs of students living in dorms are
randomly assigned to either receive or not receive a food subsidy, and their
stated well-being is the outcome of interest. Let us assume that four students
are vegetarian (V) and six are meat-eaters (M). When a VV, MM, or VM pair is
assigned to control, they do not receive the subsidy and their well-being is
unaffected. However, when assigned to treatment, VM pairs quarrel and this
reduces their well-being, whereas VV and MM pairs do not fight and
are affected only by the treatment. Let us denote $x_k \in \{0,1\}$ an
indicator for whether the pair is mismatched, where the unit's outcome
is denoted $Y_{z_j,z_j,x_k}$. This implies that
$Y_{110} = Y_1$ and $Y_{000} = Y_{001} = Y_0$, whereas
$Y_{111} \neq Y_1$.
To understand how this matters, let us simulate such an experiment.
=======
Dans de nombreuses ou la plupart des expériences, nous aimerions estimer l'effet causal moyen du traitement au sein d'une population ou d'un échantillon.
Soit $Y_{z_i}$ le résultat $Y$ de l'unité $i$ lorsqu'elle est assignée au statut de traitement $z_i \in \{1,0\}$,
nous pouvons définir cette quantité -- l'effet moyen du traitement (average treatment effect, ATE) --
comme valeur en espérance de la différence entre l'échantillon lorsqu'il est assigné au traitement, $Y_1$ et l'échantillon lorsqu'il est assigné au contrôle $Y_0$ : $E[Y_1 - Y_0]$.

Cependant, il se peut que le résultat d'une unité dépende du statut de traitement $z_j$ d'une autre unité, $j$, au sein de la même grappe.
Dans ce cas, nous désignons les résultats potentiels $Y_{z_j,z_i} \in \{ Y_{00}, Y_{10}, Y_{01}, Y_{11} \}$, où
une unité non traitée avec un voisin de grappe non traité est définie comme $Y_{00}$,
une unité non traitée avec un voisin de grappe traité comme $Y_{10}$,
une unité traitée avec un voisin de grappe non traité comme $Y_{01}$, et
une unité traitée avec un voisin de grappe traité comme $Y_{11}$.
Lorsque nous menons une expérience randomisée par grappe, nous supposons généralement que le résultat d'une unité n'est pas fonction du statut de traitement des unités avec lesquelles elle partage une grappe,
ou formellement $Y_{01}=Y_{11}=Y_1$ et $Y_{10}=Y_{00 }=Y_0$.
Pourtant, pour toutes sortes de raisons, cela peut ne pas être le cas : leurs résultats peuvent être très différents
si la grappe est ou non assignée au traitement, ou si certaines personnes se retrouvent dans la même grappe.

Considérons une expérience dans laquelle cinq paires d'étudiants vivant en dortoirs sont assignées de manière aléatoire à recevoir ou non une subvention alimentaire, et leur bien-être déclaré est le résultat d'intérêt.
Supposons que quatre élèves soient végétariens (V) et six mangeurs de viande (M).
Lorsqu'un couple VV, MM ou VM est assigné au contrôle, ils ne reçoivent pas la subvention et leur bien-être n'est pas affecté.
Cependant, lorsqu'ils sont assignés au traitement, les couples VM se querellent et cela réduit leur bien-être, alors que les paires VV et MM ne se disputent pas et ne sont affectés que par le traitement.
Notons $x_k \in \{0,1\}$ un indicateur pour savoir si la paire est incompatible, où le résultat de l'unité est noté $Y_{z_j,z_j,x_k}$.
Cela implique que $Y_{110} = Y_1$ et $Y_{000} = Y_{001} = Y_0$, alors que $Y_{111} \neq Y_1$.
Pour comprendre en quoi cela est important, simulons une telle expérience.
>>>>>>> 3d7c587345ebeff14883428a24a479622c4a78f7

<style>
div.hidecode + pre {display: none}
</style>
<script>
doclick=function(e){
e.nextSibling.nextSibling.style.display="block";
}
</script>

<div class="hidecode" onclick="doclick(this);">[Cliquer pour voir le code]</div>
```{r,cache = T}
# Créer des données expérimentales
N <- 10
types <- c(rep("V",.4*N),rep("M",.6*N))
ID <- 1:length(types)
baseline <- rnorm(length(ID))

# Le véritable effet du traitement est de 5
true_ATE <- 5
# Si une paire ne correspond pas (VM, MV), elle obtient un effet de contamination de -10
spillover_or_not <- function(type_i,type_j){
  ifelse(type_i==type_j,yes = 0,no = -10)
}

<<<<<<< HEAD
# A function for forming pairs
=======
# Une fonction pour former les paires
>>>>>>> 3d7c587345ebeff14883428a24a479622c4a78f7
form_pairs <- function(ID,types){
  N <- length(ID)
  k <- rep(1:(N/2),2)
  pair_place <- rep(c(1,2),c(N/2,N/2))
  ID_draw <- sample(ID)
  type_i <- types[ID_draw]
  pair_1 <- type_i[pair_place==1]
  pair_2 <- type_i[pair_place==2]
  ID_j_1 <- ID_draw[pair_place==1]
  ID_j_2 <- ID_draw[pair_place==2]
  type_j <- c(pair_2,pair_1)
  j <- c(ID_j_2,ID_j_1)
  return(data.frame(i = ID_draw,j = j,k = k, type_i = type_i, type_j = type_j))
}


# Une fonction pour assigner le traitement et révéler le résultat
assign_reveal_est <- function(k,i,effect,spillover){
  Z <- (k %in% sample(k,N/2))*1
  Y <- baseline[i] + Z*effect + Z*spillover
  mean(Y[Z==1])-mean(Y[Z==0])
}

# Une fonction pour simuler l'expérience
simulate_exp <- function(){
  data <- form_pairs(ID,types)
  spillover <- spillover_or_not(data$type_i,data$type_j)
  estimate <- assign_reveal_est(k = data$k,effect = true_ATE,spillover = spillover,i = data$i)
  return(estimate)
}

# Estimer les effets mille fois
est_effects <- replicate(n = 1000,expr = simulate_exp())

# Tracez un histogramme des estimations, l'ATE attendu en bleu et l'ATE réel en rouge
hist(est_effects,breaks = 100,xlim = c(-7,7))
abline(v = true_ATE,col = "red")
abline(v = mean(est_effects,na.rm = T),col = "blue")

```

<<<<<<< HEAD
As the plot above shows, this is a biased estimator of the true
individual level treatment effect, $Y_{01} - Y_{00}$.
In expectation, we estimate an effect close to 0, obtaining
very negative effects in almost half of the simulations of this
experiment.
The key point here is that the estimand is changed: rather than the
ATE, we obtain a combination
of the true treatment effect among those who are matched (do not
experience spillovers) $E[Y_{110}-Y_{00x_k}]$, and the combined treatment
and spillover effect for those who are unmatched $E[Y_{111}-Y_{00x_k}]$.
Crucially, however, we cannot identify the impact of the spillover,
$E[Y_{101}-Y_{00x_k}]$, independently of the direct effect. This is because the
randomization is clustered: it is not possible to observe
$Y_{101}$ in a cluster-randomized scheme, because all units within a
cluster are always treated.
Generally speaking, this issue is true of any cluster-randomized study:
in order to make the claim that we identify the individual-level effect of the
treatment, we must assume that $Y_{11}=Y_{1}$ and $Y_{00}=Y_{0}$.
=======
Comme le montre le graphique ci-dessus, il s'agit d'un estimateur biaisé du véritable effet du traitement au niveau individuel, $Y_{01} - Y_{00}$.
En espérance, nous estimons un effet proche de 0, obtenant des effets très négatifs dans près de la moitié des simulations de cette expérience.
Le point clé ici est que le paramètre est modifié :
plutôt que l'ATE, nous obtenons une combinaison du véritable effet du traitement parmi ceux qui sont compatibles (ne subissent pas d'effets de contamination) $E[Y_{110}-Y_{00x_k}]$,
et de l'effet combiné du traitement et de la contamination pour ceux qui ne sont pas compatibles $E[Y_{111}-Y_{00x_k}]$.
Mais surtout, nous ne pouvons pas identifier l'impact de la contamination, $E[Y_{101}-Y_{00x_k}]$, indépendamment de l'effet direct.
En effet, c'est une randomisation par grappe :
il n'est pas possible d'observer $Y_{101}$ dans un schéma randomisé par grappe, car toutes les unités d'une grappe sont toujours traitées.
De manière générale, ce problème est vrai pour toute étude randomisée par grappe :
pour affirmer que nous identifions l'effet au niveau individuel du traitement, nous devons supposer que $Y_{11}=Y_{1}$ et $Y_{00}=Y_{0}$.
>>>>>>> 3d7c587345ebeff14883428a24a479622c4a78f7

7 Que faire des effets de contamination intra-grappe
==

<<<<<<< HEAD
If there are strong reasons to believe that intra-cluster spillovers occur,
then researchers can take different approaches depending on the manner in
which clusters are formed.
In some studies researchers must themselves sort units into groups for the
purposes of experimentation: for example, in a study involving
a vocational programme, the researcher may be able to decide who is
recruited into which class. In such cases, if the researcher can make
plausible assumptions about spillovers, then the individual-level
treatment effect may be recoverable.

Consider a researcher conducting the previous study above who correctly
assumed that spillovers would occur between mismatched pairs. In this case,
the researcher can recover the true individual treatment effect
by forming clusters that are not
susceptible to spillover.
=======
S'il y a de bonnes raisons de croire que des effets de contamination intra-grappe se produisent,
les chercheurs peuvent alors adopter des approches différentes selon la manière dont les grappes sont formées.
Dans certaines études, les chercheurs doivent eux-mêmes trier les unités en grappe à des fins d'expérimentation :
par exemple, dans une étude portant sur un programme professionnel, le chercheur peut être en mesure de décider qui est recruté dans quelle classe.
Dans de tels cas, si le chercheur peut faire des hypothèses plausibles sur les effets de contamination, alors l'effet du traitement au niveau individuel peut être récupérable.

Prenons l'exemple d'un chercheur qui a mené l'étude précédente ci-dessus et qui a correctement supposé que des contaminations se produiraient entre des paires non compatibles.
Dans ce cas, le chercheur peut récupérer le véritable effet du traitement individuel en formant des grappes qui ne sont pas sujets aux effets de contamination.
>>>>>>> 3d7c587345ebeff14883428a24a479622c4a78f7

<style>
div.hidecode + pre {display: none}
</style>
<script>
doclick=function(e){
e.nextSibling.nextSibling.style.display="block";
}
</script>

<div class="hidecode" onclick="doclick(this);">[Cliquer pour voir le code]</div>
```{r,cache = T}
form_matched_pairs <- function(ID,types){
  pair_list <- lapply(unique(types),function(type){
    ID <- ID[types == type]
    types <- types[types == type]
    draw_ID <- 1:length(types)
    matched_pairs <- form_pairs(ID = draw_ID,types = types)
    matched_pairs$i <- ID[matched_pairs$i]
    matched_pairs$j <- ID[matched_pairs$j]
    matched_pairs$k <- paste0(type,"_",matched_pairs$k)
    return(matched_pairs)
  })
  data <- rbind(pair_list[[1]],pair_list[[2]])
  return(data)
}

simulate_matched_exp <- function(){
  data <- form_matched_pairs(ID,types)
  spillover <- spillover_or_not(data$type_i,data$type_j)
  estimate <- assign_reveal_est(k = data$k,effect = true_ATE,spillover = spillover,i = data$i)
  return(estimate)
}

# Estimer les effets mille fois
est_matched_effects <- replicate(n = 1000,expr = simulate_matched_exp())

hist(est_matched_effects,breaks = 100,xlim = c(-7,7))
abline(v = true_ATE,col = "red")
abline(v = mean(est_matched_effects,na.rm = T),col = "blue")
```

Dans le cas où les chercheurs ne sont pas en mesure de contrôler la formation des grappes,
ils peuvent encore étudier l'hétérogénéité au niveau de la grappe pour l'effet du traitement comme moyen de comprendre les effets de contamination possibles.
Cependant, dans les deux cas, des hypothèses doivent être formulées sur la nature des effets de contamination.
À proprement parler, ceux-ci ne peuvent pas être identifiés de manière causale en raison de l'inobservabilité des résultats $Y_{01}$ et $Y_{10}$.
En fin de compte, il faudrait combiner des schémas de randomisation avec grappe et sans grappe afin d'estimer les effets de contamination intra-grappe, $Y_{11} - Y_{01}$ et $Y_{01} - Y_{00}$.
Par conséquent, afin d'interpréter correctement les résultats, les chercheurs doivent être prudents lors de la définition de leur paramètre et tenir compte du potentiel de contamination intra-grappe.

<<<<<<< HEAD
In the case that researchers are not able to control how clusters are formed,
they can still investigate cluster-level heterogeneity in treatment effects
as a way of understanding possible spillovers. However, in both cases,
assumptions must be made about the nature of spillovers. Strictly speaking,
these cannot be causally identified due to the unobservability of the
outcomes $Y_{01}$ and $Y_{10}$. Ultimately, one would need to combine
clustered and non-clustered randomization schemes in order to
estimate the effects of intra-cluster spillover, $Y_{11} - Y_{01}$ and
 $Y_{01} - Y_{00}$. Therefore, in the interests of interpreting results
 correctly,
 researchers should be careful
 when defining their estimand to take account of the potential for
 intra-cluster spillover.
=======
8 Performance des études par grappe basées sur une conception vs. un modèle
==
>>>>>>> 3d7c587345ebeff14883428a24a479622c4a78f7

Dans notre discussion sur la perte d'informations, nous avons évalué les approches qui nécessitent
(1) que le traitement soit randomisé comme prévu et
(2) que le traitement assigné à une unité n'a pas changé les résultats potentiels pour toute autre unité.
Dans les cas où ces hypothèses peuvent être violées, il est parfois plus simple de spécifier des modèles statistiques qui tentent de décrire les caractéristiques d'une conception complexe.
Même si nous ne considérons pas le modèle comme une description scientifique d'un processus connu, cela peut être une manière plus informative et flexible d'analyser une expérience plutôt que de dériver de nouvelles expressions complexes pour un estimateur basé sur une conception.

<<<<<<< HEAD
In our discussion of information loss, we assessed
approaches that require (1) that treatment was randomized as planned and
(2) that the treatment assigned to one unit did not change the potential outcomes for any other unit.
In cases where these assumptions may be violated, it is sometimes simpler to specify statistical models that attempt to describe the features of complex designs. Even if we do not believe the models as scientific descriptions of a known process, this can be a more informative and flexible way of analyzing an experiment than to derive complex new expressions for design-based estimators.

In model-based approaches, the sampling distribution of an estimator is approximated
using probability distributions to characterize our uncertainty about
unknown quantities, such as the true treatment effect or the true mean of the outcome at the
cluster level.
Such approaches are referred to as 'model-based', because they depict causal relationships as arising from interrelated probability distributions. Often, such approaches use
'multilevel models', in which unknown parameters - such as differences between clusters - are themselves understood as arising from probability distributions.
Thus, for example, there might be a model for individual-level outcomes,
whose intercept and/or coefficients vary from one cluster to another.
In this manner, it is possible to model the 'effect of being a unit in cluster A',
separately from the estimation of the treatment effect.
The advantage of such approaches is that they allow for 'partial pooling' of the
variance in the population and the variance among clusters. When a given cluster is
poorly estimated, it contributes less weight to the estimation, and vice versa.
Such models therefore often work well in situations where there is very little data
in some clusters: through the specification of a Bayesian posterior distribution,
they are able to leverage information from all parts of the study.
The trade-off is that such assumption-heavy models are only correct to the extent that
the assumptions underlying them are correct.

Here we show that the estimated effect is the same whether we use a simple difference of means (via OLS) or a multilevel model in our very simplified cluster randomized trial setup.
=======
Dans les approches basées sur un modèle, la distribution d'échantillonnage d'un estimateur est approchée à l'aide d'une distribution de probabilité pour caractériser notre incertitude sur
des quantités inconnues, telles que le véritable effet du traitement ou la véritable moyenne du résultat au niveau de la grappe.
De telles approches sont appelées "basées sur un modèle", car elles décrivent les relations causales comme résultant de distributions de probabilité interdépendantes.
Souvent, ces approches utilisent des "modèles à plusieurs niveaux", dans lesquels des paramètres inconnus - tels que les différences inter-grappe - sont eux-mêmes compris comme résultant de distributions de probabilité.
Ainsi, par exemple, il pourrait y avoir un modèle pour les résultats au niveau individuel, dont l'ordonnée à l'origine et/ou les coefficients varient d'un groupe à l'autre.
De cette manière, il est possible de modéliser "l'effet d'être une unité dans la grappe A", séparément de l'estimation de l'effet du traitement.
L'avantage de telles approches est qu'elles permettent une "mise en commun partielle" de la variance dans la population et de la variance entre les grappes.
Lorsqu'une grappe donnée est mal estimée, elle contribue moins à l'estimation, et vice versa.
De tels modèles fonctionnent donc souvent bien dans des situations où il y a très peu de données dans certaines grappes :
grâce à la spécification d'une distribution a posteriori bayésienne, elles sont capables d'exploiter les informations de toutes les parties de l'étude.
Le compromis est que de tels modèles à fortes hypothèses ne sont corrects que dans la mesure où les hypothèses qui les sous-tendent sont correctes.

Ici, nous montrons que l'effet estimé est le même que nous utilisions une simple différence des moyennes (via la méthode des moindres carrés) ou un modèle à plusieurs niveaux pour cet essai randomisé par grappe très simplifié.
>>>>>>> 3d7c587345ebeff14883428a24a479622c4a78f7

<style>
div.hidecode + pre {display: none}
</style>
<script>
doclick=function(e){
e.nextSibling.nextSibling.style.display="block";
}
</script>

<div class="hidecode" onclick="doclick(this);">[Cliquer pour voir le code]</div>
```{r,cache = T, error=FALSE, warning=FALSE, message=FALSE}
library(lme4)

simple_OLS <- lm(Y ~ Z,data = J_30_clusters)
multilevel <- lmer(Y ~ Z + (1 | j),
                   data = J_30_clusters,
                   control = lmerControl(optimizer = 'bobyqa'),
                   REML = TRUE)

kable(round(data.frame(
  OLS=coef(simple_OLS)["Z"],Multilevel=fixef(multilevel)["Z"]
  ),3))
```

<<<<<<< HEAD
The confidence intervals differ even though the estimates are the same — and there is more than one way to calculate confidence intervals and hypothesis tests for multilevel models. The software in R (Bates, Maechler, Bolker, et al. (2014a), Bates, Maechler, Bolker, et al. (2014b)) includes three methods by default and Gelman and Hill (2007) recommend MCMC sampling from the implied posterior. Here we focus on the Wald method only because it is the fastest to compute.
=======
Les intervalles de confiance diffèrent même si les estimations sont identiques — et il existe plusieurs façons de calculer les intervalles de confiance et les tests d'hypothèse pour les modèles à plusieurs niveaux.
Le logiciel R (Bates, Maechler, Bolker, et al. (2014a), Bates, Maechler, Bolker, et al. (2014b)) inclut trois méthodes par défaut et Gelman et Hill (2007) recommandent l'échantillonnage de Monte-Carlo par chaînes de Markov (MCMC) à partir de la distribution postérieure implicite. Ici, nous nous concentrons sur la méthode de Wald uniquement parce qu'elle est la plus rapide à calculer.
>>>>>>> 3d7c587345ebeff14883428a24a479622c4a78f7

<style>
div.hidecode + pre {display: none}
</style>
<script>
doclick=function(e){
e.nextSibling.nextSibling.style.display="block";
}
</script>

<div class="hidecode" onclick="doclick(this);">[Cliquer pour voir le code]</div>
```{r,cache = T, error=FALSE, message=FALSE, warning=FALSE}
<<<<<<< HEAD
# This function calculates confidence intervals for linear models
# with custom variance-covariance matrices
=======
# Cette fonction calcule les intervalles de confiance pour des modèles linéaires
# avec des matrices de variance-covariance personnalisées
>>>>>>> 3d7c587345ebeff14883428a24a479622c4a78f7
confint_HC<-function (coefficients, df, level = 0.95, vcov_mat, ...) {
  a <- (1 - level)/2
  a <- c(a, 1 - a)
  fac <- qt(a, df)
  ses <- sqrt(diag(vcov_mat))
  coefficients + ses %o% fac
}

simple_OLS_CI <-
  confint_HC(coefficients = coef(simple_OLS),
             vcov_mat = RCSE(model = simple_OLS,
                             cluster = J_30_clusters$j,
                             return_cov = TRUE),
             df = simple_OLS$df.residual)["Z",]

multi_wald_CI <- lme4::confint.merMod(
  multilevel,parm = "Z",method = "Wald")["Z",]
multi_profile_CI <- lme4::confint.merMod(
  multilevel,parm = 4,method = "profile")["Z",]


knitr::kable(round(rbind(
  Design_Based_CI = simple_OLS_CI,
  Model_Based_Wald_CI = multi_wald_CI,
  Model_Based_Profile_CI = multi_profile_CI
),3))

```

Nous pouvons calculer une estimation de l'ICC directement à partir des quantités du modèle (la variance de la distribution normale antérieure qui représente les différences inter-grappe à l'origine divisée par la variance totale de la distribution normale postérieure).

<style>
div.hidecode + pre {display: none}
</style>
<script>
doclick=function(e){
e.nextSibling.nextSibling.style.display="block";
}
</script>

<div class="hidecode" onclick="doclick(this);">[Cliquer pour voir le code]</div>
```{r,cache = T}
VC <- as.data.frame(lme4:::VarCorr.merMod(multilevel))
round(c(ICC = VC$vcov[1] / sum(VC$vcov)),2)
```

<<<<<<< HEAD
In order to assess the performance of this model-based approach, as opposed to the
robust-clustered standard-error (RCSE) and cluster-aggregated approaches outlined
above, we can check how often the different approaches falsely reject the
sharp null hypothesis of no effects for any unit, when we know that this null is
true.

To do so, we write a function that firstly breaks the relationship between the
treatment assignment and the outcome by randomly shuffling the assignment, and then
tests whether 0 is in the 95% confidence interval for each of the three approaches,
as it should be.
Recall that, valid tests would have error rates within 2 simulation standard errors of .95 - this would mean that a correct null hypothesis would be rejected no more than 5% of the time.
=======
Afin d'évaluer les performances de cette approche basée sur un modèle, par opposition aux approches par agrégat de grappe ou avec une erreur type RCSE décrites ci-dessus,
nous pouvons vérifier à quelle fréquence les différentes approches rejettent à tort l'hypothèse nulle stricte d'absence d'effet pour toute unité, lorsque nous savons que l'hypothèse nulle d'absence d'effet est vraie.

Pour ce faire, nous écrivons une fonction qui rompt d'abord la relation entre l'assignation du traitement et le résultat en mélangeant aléatoirement l'assignation,
puis qui teste si 0 se trouve dans l'intervalle de confiance à 95 % pour chacune des trois approches, comme il se doit.
Rappelez-vous que les tests valides auraient des taux d'erreur dans un intervalle égal à $2 \times erreur type de simulation de 0,95 $- cela signifierait qu'une hypothèse nulle correcte serait rejetée pas plus de 5 % du temps.
>>>>>>> 3d7c587345ebeff14883428a24a479622c4a78f7

<style>
div.hidecode + pre {display: none}
</style>
<script>
doclick=function(e){
e.nextSibling.nextSibling.style.display="block";
}
</script>

<div class="hidecode" onclick="doclick(this);">[Cliquer pour voir le code]</div>
```{r,cache = T, message=FALSE}
<<<<<<< HEAD
# Make a function for checking whether 0 is in the confidence interval of
# the RCSE, cluster-aggregated, and multilevel estimation approaches
=======
# Créer une fonction pour vérifier si 0 se trouve dans l'intervalle de confiance pour les approches :
# par agrégat de grappe, avec une erreur type RCSE ou avec un modèle multi-niveaux
>>>>>>> 3d7c587345ebeff14883428a24a479622c4a78f7

sim_0_ate <- function(J,Y) {
  # Rendre la vraie relation entre le traitement et les résultats égale à zéro
  # en mélangeant Z mais sans révéler de nouveaux résultats potentiels
  z.sim <- sample(1:max(J), max(J) / 2)
  Z_new <- ifelse(J %in% z.sim == TRUE, 1, 0)

<<<<<<< HEAD
  # Estimate using the linear model for RCSE
=======
  # Estimation à l'aide du modèle linéaire pour la RCSE
>>>>>>> 3d7c587345ebeff14883428a24a479622c4a78f7
  linear_fit <- lm(Y ~ Z_new)
  linear_RCSE <- RCSE(model = linear_fit,
                  cluster = J,
                  return_cov = TRUE)
  linear_CI <- confint_HC(coefficients = coef(linear_fit),
                      vcov_mat = linear_RCSE,
                      df = linear_fit$df.residual)["Z_new",]
  # Vérifiez si l'intervalle de confiance est borné par 0
  zero_in_CI_RCSE <- (0 >= linear_CI[1]) & (0 <= linear_CI[2])

<<<<<<< HEAD
  # Estimate using cluster-aggregated approach (Hansen and Bowers 2008)
=======
  # Estimation à l'aide d'une approche par agrégat de grappe (Hansen et Bowers 2008)
>>>>>>> 3d7c587345ebeff14883428a24a479622c4a78f7
  Yj <- tapply(Y, J, sum)
  Zj <- tapply(Z_new, J, mean)
  m0 <- unique(table(J))
  n  <- length(Zj)
  nt <- sum(Zj)
<<<<<<< HEAD
  # Do Hansen and Bowers 2008 based test for difference of means
  # with cluster-level assignment (assuming same size clusters)
=======
  # Faire le test basé sur Hansen et Bowers 2008 pour la différence des moyennes
  # avec l'assignation au niveau de la grappe (en supposant des grappes de même taille)
>>>>>>> 3d7c587345ebeff14883428a24a479622c4a78f7
  ones <- rep(1, length(Yj))
  dp   <- crossprod(Zj,Yj) * (n / (m0 * nt * (n - nt))) -
    crossprod(ones,Yj) / (m0 * (n - nt))
  obs_ATE <- dp[1,1]
  # p-valeur bilatérale pour le test d'hypothèse nulle d'absence d'effet
  Vdp <- (n / (m0 * nt * (n - nt))) * (var(Yj) / m0)
  HB_pval <- 2 * (1 - pnorm(abs(obs_ATE) / sqrt(Vdp)))
  # Vérifiez si la p-valeur est supérieure à 0,05
  zero_not_rej_HB <- HB_pval >= .05

  # Estimation à l'aide du modèle multi-niveaux
  multilevel_fit <- lmer(Y ~ Z_new + (1 | J),
                         control = lmerControl(optimizer = 'bobyqa'),
                         REML = FALSE)

  multilevel_CI <- lme4:::confint.merMod(
    multilevel_fit,parm = "Z_new",method = "Wald")
  # Vérifiez si l'intervalle de confiance est borné par 0
  zero_in_CI_multilevel <- (0 >= multilevel_CI[1]) & (0 <= multilevel_CI[2])

  return(
    c(ATE = fixef(multilevel_fit)["Z_new"],
      zero_in_CI_RCSE = zero_in_CI_RCSE,
      zero_not_rej_HB = zero_not_rej_HB,
      zero_in_CI_multilevel = zero_in_CI_multilevel))
}

# Maintenant, simulez chacune des estimations 1000 fois

J_4_comparison <- replicate(1000, sim_0_ate(J = J_4_clusters$j, Y = J_4_clusters$Y))
J_4_error_rates <- apply(J_4_comparison,1,mean)
J_4_error_rates[-1] <- 1-J_4_error_rates[-1]

J_10_comparison <- replicate(1000, sim_0_ate(J = J_10_clusters$j, Y = J_10_clusters$Y))
J_10_error_rates <- apply(J_10_comparison,1,mean)
J_10_error_rates[-1] <- 1-J_10_error_rates[-1]

J_30_comparison <- replicate(1000, sim_0_ate(J = J_30_clusters$j, Y = J_30_clusters$Y))
J_30_error_rates <- apply(J_30_comparison,1,mean)
J_30_error_rates[-1] <- 1-J_30_error_rates[-1]

J_100_comparison <- replicate(1000, sim_0_ate(J = J_100_clusters$j, Y = J_100_clusters$Y))
J_100_error_rates <- apply(J_100_comparison,1,mean)
J_100_error_rates[-1] <- 1-J_100_error_rates[-1]

error_comparison <- data.frame(round(rbind(
  J_4_error_rates,
  J_10_error_rates,
  J_30_error_rates,
  J_100_error_rates
),3))

colnames(error_comparison) <- c("ATE estimé",
                                "MCO + RCSE",
                                "Niveau grappe",
                                "Multi-niveau")

kable(error_comparison,align = "c")

```

Dans ce système simple, les approches au niveau individuel se comportent à peu près de la même manière : ni l'approche basée sur une conception, ni l'approche basée sur un modèle ne produisent des inférences statistiques valides avant d'avoir au moins 30 grappes.
Cela a du sens : les deux approches reposent sur le théorème central limite afin qu'une loi normale puisse décrire la distribution de la statistique de test sous l'hypothèse nulle.
L'approche au niveau de la grappe est toujours valide, mais produit parfois des intervalles de confiance trop grands (lorsque le nombre de grappes est petit).
Lorsque le nombre de grappes est important (disons 100), alors toutes les approches sont équivalentes en termes de taux d'erreur.
Les conceptions avec peu de grappes doivent envisager soit l'approche au niveau de la grappe en utilisant l'approximation normale utilisée ici, soit même des approches basées sur la permutation directe pour l'inférence statistique.

9 Analyse de puissance statistique pour les conceptions par grappe
==

Nous voulons des conceptions susceptibles de rejeter des hypothèses incohérentes avec les données, et peu susceptibles de rejeter des hypothèses cohérentes avec les données.
Nous avons vu que les hypothèses requises pour la validité des tests communs (généralement, un grand nombre d'observations, ou de grandes quantités d'information en général) sont remises en question par les conceptions par grappe, et les tests qui tiennent compte du découpage par grappe peuvent être invalides si le nombre de grappes est petit (ou l'information est faible au niveau de la grappe en général).
Nous avons également vu que nous pouvons produire des tests statistiques valides pour les hypothèses sur l'effet moyen du traitement en utilisant soit une erreur type robuste pour grappe (robust clustered standard error, RCSE), un modèle à plusieurs niveaux ou en utilisant l'approche au niveau des grappes décrite par Hansen et Bowers (2008), et que l'appariement peut considérablement minimiser les biais dans les conceptions avec des tailles de grappe inégales.

<<<<<<< HEAD
We want designs that are likely to reject hypotheses inconsistent with the data, and unlikely to reject hypotheses consistent with the data. We’ve seen that the assumptions required for the validity of common tests (typically, large numbers of observations, or large quantities of information in general) are challenged by clustered designs, and the tests which account for clustering can be invalid if the number of clusters is small (or information is low at the cluster level in general). We’ve also seen that we can produce valid statistical tests for hypotheses about the average treatment effect using either Robust Clustered Standard Errors (RCSE), multilevel models or using the cluster-level approach described by Hansen and Bowers (2008), and that pair-matching can drastically minimize bias in designs with unequal cluster sizes.

The most important rule regarding the statistical power of clustered designs is that more small clusters are better than fewer larger ones. This can be demonstrated through simulated experiments. Generally speaking, the most flexible way to evaluate the power of a design is through simulation, as it allows for complex clustering and blocking schemes, and can incorporate covariates. In the following we use the OLS estimator with Robust Clustered Standard Errors, in order to save on computation time, but the same analysis can be achieved using any estimator and test statistic.
=======
Voici la règle la plus importante concernant la puissance statistique des conceptions par grappe : mieux vaut plus de petites grappes que moins de grappes plus grandes.
Ceci peut être démontré par des expériences simulées.
De manière générale, le moyen le plus flexible d'évaluer la puissance d'une conception est la simulation, car elle permet des schémas de grappe et de découpage par bloc complexes et peut incorporer des covariables.
Dans ce qui suit, nous utilisons l'estimateur des moindres carrés avec une erreur type robuste pour grappe, afin d'économiser du temps de calcul, mais la même analyse peut être réalisée en utilisant n'importe quel estimateur et statistique de test.
>>>>>>> 3d7c587345ebeff14883428a24a479622c4a78f7

<style>
div.hidecode + pre {display: none}
</style>
<script>
doclick=function(e){
e.nextSibling.nextSibling.style.display="block";
}
</script>

<div class="hidecode" onclick="doclick(this);">[Cliquer pour voir le code]</div>
```{r,cache = T}

# Une fonction pour tester l'hypothèse nulle et l'hypothèse vraie
test_H0_and_Htrue <- function(J = J,n = n,treatment_effect = treatment_effect,ICC = ICC) {
  # Créer les données:
  data <- make_clustered_data(J = J,
                      n = n,
                      treatment_effect = treatment_effect,
                      ICC = ICC)
  linear_fit <- lm(Y ~ Z,data = data)

  RCSE_CI <- confint_HC(coefficients = coef(linear_fit),
             vcov_mat = RCSE(model = linear_fit,
                             cluster = data$j,
                             return_cov = TRUE),
             df = linear_fit$df.residual)["Z",]

<<<<<<< HEAD
  # Zero should not be in this CI very often as the null of 0 is false here
  correct_reject <- !((0 >= RCSE_CI[1]) & (0 <= RCSE_CI[2]))

  # Test null of true taus (first attempt is use true, second is to make 0 true)
  # Reassign village level treatment so that Y is indep of Z --- so true effect is 0
=======
  # Zéro ne devrait pas être trop souvent dans cet intervalle de confiance
  # car l'hypothèse nulle d'absence d'effet est fausse ici
  correct_reject <- !((0 >= RCSE_CI[1]) & (0 <= RCSE_CI[2]))

  # Réassigner le traitement au niveau du village de sorte que Y soit indépendant de Z --- donc le vrai effet est 0
>>>>>>> 3d7c587345ebeff14883428a24a479622c4a78f7

  data$Z_new <- ifelse(data$j %in% sample(1:J, max(J)/2), 1, 0)

  linear_fit_true <-lm(Y ~ Z_new,data = data)

  RCSE_CI_true <- confint_HC(coefficients = coef(linear_fit_true),
                             vcov_mat = RCSE(model = linear_fit_true,
                                             cluster = data$j,
                                             return_cov = TRUE),
                             df = linear_fit$df.residual)["Z_new",]

<<<<<<< HEAD
  # Zero should be in this CI very often as the null of 0 is true here
=======
  # Zéro devrait être dans cet intervalle de confiance très souvent
  # car l'hypothèse nulle d'absence d'effet est vraie ici
>>>>>>> 3d7c587345ebeff14883428a24a479622c4a78f7
  false_positive <-  !((0 >= RCSE_CI_true[1]) & (0 <= RCSE_CI_true[2]))

  return(c(
    correct_reject = correct_reject,
    false_positive = false_positive
  ))
}

```

<<<<<<< HEAD
We can now analyze how power is affected when the number of clusters and the size of clusters vary, holding the ICC constant at .01 and the treatment effect constant at .2.
We look both at the power - how often we correctly reject the null of no effect when there really is one -
as well as at the error - how often we incorrectly reject the null of no effect when there really isn't an effect. Typically we want the power to be around .8 and the error rate to
be around .5 (when using a 95% confidence level).
=======
Nous pouvons maintenant analyser comment la puissance statistique est affectée lorsque le nombre de grappes et la taille des grappes varient,
en maintenant l'ICC constant à 0,01 et l'effet de traitement constant à 0,2.
Nous regardons à la fois la puissance - combien de fois nous rejetons correctement l'hypothèse nulle d'absence d'effet quand il y a un effet -
ainsi que l'erreur - combien de fois nous rejetons à tort l'hypothèse nulle d'absence d'effet alors qu'il n'y a pas d'effet.
En règle générale, nous voulons que la puissance soit d'environ 0,8 et le taux d'erreur d'environ 0,5 (en utilisant un niveau de confiance de 95%).
>>>>>>> 3d7c587345ebeff14883428a24a479622c4a78f7

<style>
div.hidecode + pre {display: none}
</style>
<script>
doclick=function(e){
e.nextSibling.nextSibling.style.display="block";
}
</script>

<div class="hidecode" onclick="doclick(this);">[Cliquer pour voir le code]</div>
```{r,cache=T}
# Le nombre de grappes que nous considérerons
Js <- c(8,20,40,80,160,320)
# Les tailles des grappes que nous considérerons
n_js <- c(8,20,40,80,160,320)

# Créer une matrice vide pour stocker les résultats
# La première stocke la puissance et la seconde stocke l'erreur
power_J_n <- error_J_n <- matrix(
  data = NA,
  nrow = length(Js),
  ncol = length(n_js),
  dimnames = list(
    paste("J =",Js),
    paste("n_j =",n_js)
  ))
# Nombre de simulations
sims <- 100

# Boucle pour les différents nombres de grappes
for( j in 1:length(Js)){
  # Boucle pour les différentes tailles de grappes
  for(n in 1:length(n_js)){
    # Estime la puissance et le taux d'erreur pour chaque combinaison
    test_sims <- replicate(n = sims,
              expr = test_H0_and_Htrue(J = Js[j],
                                       n = n_js[n],
                                       treatment_effect = .25,
                                       ICC = .01))
    power_error <- rowMeans(test_sims)
    # Stocke les résultats dans les matrices
    power_J_n[j,n] <- power_error[1]
    error_J_n[j,n] <- power_error[2]
  }
}

# Figure de la puissance selon les différents scénarios
matplot(power_J_n, type = c("b"),pch=1,axes = F,ylim = c(0,1.5),ylab = "Puissance")
axis(side = 1,labels = rownames(power_J_n),at = 1:6)
axis(side = 2,at = seq(0,1,.25))
abline(h=.8)
legend("top", legend = colnames(power_J_n),col = 1:6 ,pch=1,horiz = TRUE)
```

<style>
div.hidecode + pre {display: none}
</style>
<script>
doclick=function(e){
e.nextSibling.nextSibling.style.display="block";
}
</script>

<div class="hidecode" onclick="doclick(this);">[Cliquer pour voir le code]</div>
```{r,cache=T}
# Figure de l'erreur selon les différents scénarios
matplot(error_J_n, type = c("b"),pch=1,axes = F,ylim = c(0,.5),ylab = "Taux d'erreur")
axis(side = 1,labels = rownames(error_J_n),at = 1:6)
axis(side = 2,at = seq(0,1,.25))
abline(h=.05)
legend("top", legend = colnames(error_J_n),col = 1:6 ,pch=1,horiz = TRUE)

```

<<<<<<< HEAD
We see that power is always low when the number of clusters is low, regardless of how
large the clusters are. Even with huge clusters (with 320 units each), the statistical
power of the study is still relatively low when the number of clusters is 8.
Similarly, it takes a large number of clusters to power a study with small clusters: although it is sufficient to have many clusters in order to power an experiment, irrespective of cluster size, power increases much more rapidly when the clusters are larger.
Note also that while error rates appear systematically related to the number of clusters,
the same is not true for cluster sizes.
=======
Nous voyons que la puissance est toujours faible lorsque le nombre de grappes est faible, quelle que soit la taille des grappes.
Même avec des grappes énormes (avec 320 unités chacune), la puissance statistique de l'étude est encore relativement faible lorsque le nombre de grappes est de 8.
De même, il faut un grand nombre de grappes pour alimenter une étude avec de petites grappes :
bien qu'il soit suffisant d'avoir de nombreuses grappes pour alimenter une expérience, quelle que soit la taille des grappes, la puissance augmente beaucoup plus rapidement lorsque les grappes sont plus grandes.
Notez également que si les taux d'erreur apparaissent systématiquement liés au nombre de grappes, il n'en va pas de même pour la taille des grappes.
>>>>>>> 3d7c587345ebeff14883428a24a479622c4a78f7

Ensuite, nous pouvons évaluer comment la corrélation intra-grappe affecte la puissance.
Nous maintiendrons la structure de la taille de l'échantillon constante à $J=80,n_j=80$ et $J=160,n_j=160$,
et comparerons pour une plage de corrélations intra-grappe (intra-cluster correlation, ICC), variant de faible (0,01) à élevée (0,6).

<style>
div.hidecode + pre {display: none}
</style>
<script>
doclick=function(e){
e.nextSibling.nextSibling.style.display="block";
}
</script>

<div class="hidecode" onclick="doclick(this);">[Cliquer pour voir le code]</div>
```{r,cache = T}
J_njs <- c(80,160)
ICCs <- seq(0,.6,.1)+c(.01,0,0,0,0,0,0)
power_ICC <- error_ICC <- matrix(
  data = NA,
  nrow = length(ICCs),
  ncol = length(J_njs),
  dimnames = list(
    paste("ICC =",ICCs),
    paste("J =",J_njs,"n_j = ",J_njs)
  ))
# Nombre de simulations
sims <- 100

<<<<<<< HEAD
# Loop through the different ICCs
for( i in 1:length(ICCs)){
  # Loop through the different cluster counts and sizes
=======
# Boucle pour les différentes valeurs de corrélations intra-grappe
for( i in 1:length(ICCs)){
  # Boucle pour les différentes nombres/tailles de grappes
>>>>>>> 3d7c587345ebeff14883428a24a479622c4a78f7
  for(j in 1:length(J_njs)){
    # Estime la puissance et le taux d'erreur pour chaque combinaison
    test_sims <- replicate(n = sims,
              expr = test_H0_and_Htrue(J = J_njs[j],
                                       n = J_njs[j],
                                       treatment_effect = .25,
                                       ICC = ICCs[i]))
    power_error <- rowMeans(test_sims)
    # Stocke les résultats dans les matrices
    power_ICC[i,j] <- power_error[1]
    error_ICC[i,j] <- power_error[2]
  }
}

# Figure de la puissance selon les différents scénarios
matplot(power_ICC, type = c("b"),pch=1,axes = F,ylim = c(0,1.5),ylab = "Puissance")
axis(side = 1,labels = rownames(power_ICC),at = 1:7)
axis(side = 2,at = seq(0,1,.25))
abline(h=.8)
legend("top", legend = colnames(power_ICC),col = 1:2 ,pch=1,horiz = TRUE)
```

<style>
div.hidecode + pre {display: none}
</style>
<script>
doclick=function(e){
e.nextSibling.nextSibling.style.display="block";
}
</script>

<div class="hidecode" onclick="doclick(this);">[Cliquer pour voir le code]</div>
```{r,cache=T}
# Figure de la puissance selon les différents scénarios
matplot(error_ICC, type = c("b"),pch=1,axes = F,ylim = c(0,.5),ylab = "Taux d'erreur")
axis(side = 1,labels = rownames(error_ICC),at = 1:7)
axis(side = 2,at = seq(0,1,.25))
abline(h=.05)
legend("top", legend = colnames(error_ICC),col = 1:2 ,pch=1,horiz = TRUE)

```

<<<<<<< HEAD
As this example illustrates, high ICC can severely diminish the
statistical power of the study, even with many large clusters.
=======
Comme l'illustre cet exemple, une ICC élevée peut gravement diminuer la puissance statistique de l'étude, même avec de nombreuses et larges grappes.
>>>>>>> 3d7c587345ebeff14883428a24a479622c4a78f7

10 Comment vérifier l'équilibre dans les conceptions par grappe
==

Pour vérifier la randomisation des conceptions par grappe, on procède de la même manière que précédemment.
Un test valide pour un effet de traitement est un test placebo valide ou l'équilibre des covariables.
La seule différence par rapport à notre discussion précédente est que l'on utilise une covariable de base ou un résultat de base - une variable supposée non influencée par le traitement - à la place du résultat lui-même.
Ainsi, un test de randomisation avec un petit nombre de grappes peut déclarer trop facilement une expérience mal randomisée si l'analyste ne connaît pas la méthode d'analyse du taux d'erreur décrite ci-dessus.

Un nouveau problème se pose dans le contexte des tests de randomisation.
On a souvent de nombreuses covariables qui pourraient être utilisées pour détecter des déséquilibres malchanceux ou des problèmes de terrain avec la randomisation elle-même.
Et, si l'on utilise des tests d'hypothèses, alors, bien sûr, un test valide qui nous encourage à déclarer "déséquilibre" lorsque $p<.05$ le ferait à tort pour une variable sur vingt testée.
Pour cette raison, nous recommandons d'utiliser les tests d'hypothèses un par un comme outil exploratoire et d'utiliser les tests omnibus (comme le test T de Hotelling ou un test F ou le test $d^2$ de Hansen et Bowers (2008)), qui peuvent combiner des informations sur de nombreux tests dépendants en une seule statistique de test pour effectuer directement des tests d'équilibre.
Cependant, ces tests doivent tenir compte de la conception par grappe : un simple test F sans tenir compte de la conception par grappe incitera probablement un analyste à déclarer une conception déséquilibrée et à peut-être accuser le personnel de terrain d'un échec de randomisation.

Étant donné que les expériences randomisées par grappe ont tendance à avoir des covariables au niveau de la grappe (par exemple, la taille du village, etc.),
les vérifications d'équilibre au niveau de la grappe ont du sens et ne nécessitent pas de modifications explicites pour tenir compte de l'assignation par grappe.
Hansen et Bowers (2008) développent un tel test et fournissent un logiciel pour le mettre en œuvre.
Ainsi, par exemple, si nous avions 10 covariables mesurées au niveau du village et que nous avions un grand nombre de villages, nous pourrions évaluer une hypothèse d'équilibre omnibus en utilisant cet outil basé sur une conception à grand échantillon.

Ici, nous ne montrons que les résultats du test omnibus.
Les évaluations une par une qui composent le test omnibus sont également disponibles dans l'objet `balance_test`.
Ici, le test omnibus nous dit que nous avons peu de preuves contre l'hypothèse nulle que ces observations soient issues d'une étude randomisée.

<style>
div.hidecode + pre {display: none}
</style>
<script>
doclick=function(e){
e.nextSibling.nextSibling.style.display="block";
}
</script>

<div class="hidecode" onclick="doclick(this);">[Cliquer pour voir le code]</div>
```{r,cache = T}
library(RItools)
options(digits=3)

# Créer un dataset au niveau des villages
villages <- aggregate(pretend_data,by = list(village = pretend_data$j), mean)

# Générer 10 fausses covariables
set.seed(12345)
villages[paste("x",1:10,sep="")] <- matrix(rnorm(nrow(villages)*10), ncol=10)
balance_formula <- reformulate(paste("x",1:10,sep=""), response="Z")
<<<<<<< HEAD
# Do a design-based, large sample balance test
=======
# Effectuer un test d'équilibre basé sur une conception à grand échantillon
>>>>>>> 3d7c587345ebeff14883428a24a479622c4a78f7
balance_test <-xBalance(balance_formula,
                        strata=list(noblocks=NULL),
                        data=villages,
                        report=c("std.diffs","z.scores","adj.means",
                                 "adj.mean.diffs", "chisquare.test","p.values"))

<<<<<<< HEAD
# The results of the 1-by-1 balance tests
=======
# Les résultats des tests d'équilibre 1 par 1
>>>>>>> 3d7c587345ebeff14883428a24a479622c4a78f7
kable(round(balance_test$results,2),align = "c")
```

<style>
div.hidecode + pre {display: none}
</style>
<script>
doclick=function(e){
e.nextSibling.nextSibling.style.display="block";
}
</script>

<div class="hidecode" onclick="doclick(this);">[Cliquer pour voir le code]</div>
```{r,cache=T}
# La p-valeur du test omnibus global
kable(round(balance_test$overall,2),align = "c")
```

<<<<<<< HEAD
In this case, we cannot reject the omnibus hypotheses of balance even though, as we expected, we have a few covariates with falsely low $p$-values. One way to interpret this omnibus result is to say that such imbalances on a few covariates would not appreciably change any statistical inferences we make about treatment effects as long as these covariates did not strongly predict outcomes in the control group. Alternatively, we could say that any large experiment can tolerate chance imbalance on a few covariates (no more than roughly 5% if we are using $\alpha=.05$ as our threshold to reject hypotheses).
=======
Dans ce cas, nous ne pouvons pas rejeter les hypothèses omnibus d'équilibre même si, comme nous nous y attendions, nous avons quelques covariables avec des $p$-valeurs faussement basses.
Une façon d'interpréter ce résultat omnibus est de dire que de tels déséquilibres sur quelques covariables ne modifieraient pas sensiblement les inférences statistiques que nous faisons sur l'effet du traitement tant que ces covariables ne prédisent pas fortement les résultats dans le groupe de contrôle.
Alternativement, nous pourrions dire que toute grande expérience peut tolérer un déséquilibre aléatoire sur quelques covariables (pas plus de 5% si nous utilisons $\alpha=0,05$ comme seuil pour rejeter les hypothèses).
>>>>>>> 3d7c587345ebeff14883428a24a479622c4a78f7
